【裁判字號】    99,上易,317
【裁判日期】    991110
【裁判案由】    分配表異議之訴
【裁判全文】
臺灣高等法院臺中分院民事判決  99年度上易字第317號
上  訴  人  安泰商業銀行股份有限公司
法定代理人  甲○○
訴訟代理人  乙○○
            丁○○
參  加  人  合作金庫商業銀行股份有限公司
法定代理人  戊○○
訴訟代理人  己○○
被  上訴人  丙○○
            庚○○
共      同
訴訟代理人  廖本揚律師
上列當事人間請求分配表異議之訴事件，上訴人對於中華民國99
年5月31日臺灣臺中地方法院98年度訴字第3090號第一審判決提
起上訴，本院於99年10月27日言詞辯論終結，判決如下：
    主  文
上訴駁回。
第二審訴訟費用由上訴人負擔。
    事  實
壹、程序方面：
    按就兩造之訴訟有法律上利害關係之第三人，為輔助一造起
    見，於該訴訟繫屬中，得為參加；參加，應提出參加書狀，
    於本訴訟繫屬之法院為之，民事訴訟法第58條、第59條定有
    明文。本件參加人合作金庫商業銀行股份有限公司（下稱合
    作金庫）就臺灣台中地方法院98年度執字第26458號強制執
    行事件，係聲請併案執行之一般債權人，如就本件上訴人勝
    訴者，參加人對上開執行案件將可多獲得新臺幣（下同）90
    4,122元之分配款，故參加人對於本件訴訟有法律上之利害
    關係。茲為輔助上訴人安泰商業銀行股份有限公司（下稱安
    泰銀行），而於民國（下同）99年8月12日、99年9月14日向
    本院具狀聲明參加訴訟（見本院卷58、59、92、93頁），自
    符合上述規定，應予准許之。
貳、實體方面：
甲、上訴人安泰銀行（即原告）方面：
一、上訴聲明：
  (一)、原判決廢棄。
  (二)、台灣台中地方法院98年度執字第26458號強制執行事件98
      年10月30日制作之分配表中，對1.被上訴人庚○○分配之
      1,710,522元應予剔除；2.被上訴人丙○○分配之2,016,0
      00元應予剔除。
  (三)、第一、二審訴訟費用由被上訴人負擔。
二、陳述：
  (一)、訴外人即上訴人之債務人嘉呈電機有限公司（下稱嘉呈公
      司）邀同訴外人（嘉呈公司之連帶保證債務人）孫煜、孫
      麗閎向上訴人辦理借款，嗣因其借款未依約清償，上訴人
      乃以臺灣臺中地方法院即原審98年裁全字第602號假扣押
      裁定為執行名義，向原審民事執行處聲請假扣押強制執行
      孫煜所有之坐落台中縣太平市○○路段30之9號土地及其
      地上建物建號6889號、門牌號碼台中縣太平市○○路99巷
      26號房屋，即原判決附表2所示之房地，亦即本院判決附
      表2所示之房地（下稱表2房地，見原審卷24、25頁土地及
      建物登記謄本），及孫麗閎所有之坐落台中市○區○○段
      354、351、352-1、353號土地四筆，即原判決附表3所示
      之土地，亦即本院判決附表3所示之土地（下稱表3土地，
      見原審卷20至23頁土地登記謄本），經原審98年執全字第
      429號受理，該案並併入原審98年執全字第224號假扣押執
      行案件中。
  (二)、系爭表2房地、表3土地嗣經債權人（抵押權人）台灣中小
      企業銀行股份有限公司（下稱台灣中小企業銀行）聲請強
      制執行，經原審98年度執字第26458號執行拍賣，並分別
      於98年10月9日及98年9月18日拍定，拍定金額分別為8,38
      8,000元及9,999,999元，原執行法院隨即於98年10月30日
      製作分配表。
  (三)、依系爭分配表表2所載，各債權人之執行費、稅捐機關之
      稅款均全數受償，此外，系爭表2房地第一順位抵押權人
      台灣中小企業銀行就其陳報之債權全數清償6,486,474元
      ；第二順位抵押權人即被上訴人庚○○則分得執行費25,
      600元，原審乃以其抵押權所登記之擔保債權總金額3,20
      0,000元作為其債權額，對之分配1,684,922元（不足額
      1,515,078元），合計分配1,710,522元（25,600元＋1,6
      84,922元＝1,710,522元）；至於上訴人之普通債權即系
      爭分配表表2編號17、18、19、20之普通債權依序為988元
      、5071,950元、5072,895元、1986,652元，合計為12,132
      ,485元則獲分配0元（988元＋5,071,950元＋5,072,895元
      ＋1,986,652元＝12,132,485元），因此有分配不足額12,
      132,485元。
  (四)、另依系爭分配表表3所載，各債權人之執行費、稅捐機關
      之稅款均全數受償；此外，系爭表3土地第一順位抵押權
      人國泰世華商業銀行股份有限公司就其陳報之債權全數清
      償6,993,108元；第二順位抵押權人即被上訴人丙○○則
      分得執行費16,000元，執行法院乃以其抵押權所登記之擔
      保債權總金額2,000,000元作為其債權額，債權全數清償
      2,016,000元（16,000元＋2,000,000元＝2,016,000元）
      ，至於上訴人表2分配不足之普通債權合計12,132,485元
      （即表3編號17、18、19、20金額合計12,132,485元）則
      獲分配186,144元（依序分配15元、77,817元、77,832元
      、30,480元，合計186,144元）因此有分配不足額11,946
      ,341元（12,132,485元－186,144元＝11,946,341元）。
  (五)、惟庚○○對系爭表2孫煜房地之第二順位抵押權，其所擔
      保之償權應不存在，故系爭分配表表2之分配有實體法上
      不當之處，說明如下：
    1.庚○○就系爭表2房地設有最高限額抵押權3,200,000元（
      下稱系爭3,200,000元抵押權），此參系爭表2房地拍定前
      之登記謄本可知。惟空有抵押權之存在，並不足以使抵押
      權人於抵押土地拍定後，當然取得就土地之變價所得參與
      分配之法律上地位，尚需其於實體法上對該抵押權之債務
      人擁有金錢債權，方足使其取得此項受分配法律上之地位
      ；至於抵押權之存在僅使其就不動產之變價所得取得優先
      受償之法律上地位而已。本件如欲強令孫煜提出系爭3,20
      0,000元抵押權所擔保之債權不存在或已消滅等抗辯係屬
      期待不可能，而此項不行使即屬民法第242條「債務人怠
      於行使其權利」之情形，上訴人身為孫煜之債權人，自得
      代位其行使此項抗辯權。
    2.上訴人既代位孫煜向庚○○主張前項抗辯，庚○○自應就
      系爭3,200,000元抵押權背後確存在其所擔保之金錢債權
      一事，提出證據資料加以反駁，方能合法保障並享有其權
      利；況若系爭3,200,000元抵押權背後確存在所擔保之金
      錢債權，此項金錢債權之存在，性質上既屬存在於庚○○
      與孫煜間之積極事實，庚○○應負舉證之責任。庚○○若
      無法提出證據資料舉證證明此項金錢債權存在，自有此高
      度之可能性為此項金錢債權根本未曾存在。準此，庚○○
      實質上既未對孫煜享有金錢債權，自不能僅憑其對系爭表
      2房地設定有系爭3,200,000元抵押權一事，即認定該金錢
      債權存在，將其債權列入分配表受分配。
    3.據上，庚○○應就系爭3,200,000元抵押權所擔保之金錢
      債權存在事實負舉證責任，若其未能就此舉證，金錢債權
      即應受不存在之認定。系爭3,200,000元抵押權即成為無
      所擔保之債權之抵押權，庚○○即應剔除於系爭分配表表
      2受分配債權人之列，更遑論優先受分配。
  (六)、又丙○○對系爭表3孫麗閎土地之第二順位抵押權，其所
      擔保之債權應不存在，故系爭分配表表3之分配有實體法
      上不當之處，說明如下：
    1.丙○○就表3土地設有普通抵押權2,000,000元（下稱系爭
      2,000,000元抵押權），此參系爭表3土地拍定前之登記謄
      本可知。惟空有抵押權之存在，並不足以使抵押權人於抵
      押土地拍定後，當然取得就土地之變價所得參與分配之法
      律上地位，尚需其於實體法上對該抵押權之債務人擁有金
      錢債權，方足使其取得此項受分配法律上之地位；至於抵
      押權之存在僅使其就不動產之變價所得取得優先受償之法
      律上地位而已。本件如欲強令孫麗閎提出系爭2,000,000
      元抵押權所擔保之債權不存在或已消滅等抗辯係屬期待不
      可能，而此項不行使即屬民法第242條「債務人怠於行使
      其權利」之情形，上訴人身為孫麗閎之債權人，自得代位
      其行使此項抗辯權。
    2.上訴人既代位孫麗閎向丙○○主張前項抗辯，丙○○自應
      就系爭2,000,000元抵押權背後確存在其所擔保之金錢債
      權一事，提出證據資料加以反駁，方能合法保障並享有其
      權利；況若系爭2,000,000元抵押權背後確存在所擔保之
      金錢債權，此項金錢債權之存在，性質上既屬存在於丙○
      ○與孫麗閎間之積極事實，則丙○○應負舉證之責任。丙
      ○○若無法提出證據資料舉證證明此項金錢債權存在，自
      有此高度之可能性為此項金錢債權根本未曾存在。準此，
      自不能僅憑丙○○其對系爭房地設定有系爭2,000,000元
      抵押權一事，即認定該金錢債權存在，將其債權列入分配
      表表3受分配。
    3.據上，丙○○應就系爭2,000,000元抵押權背後存在所擔
      保之金錢債權存在一事負舉證責任，若其未能就此舉證，
      金錢債權即應受不存在之認定。系爭2,000,000元抵押權
      即成為無所擔保之債權之抵押權，丙○○即應剔除於分配
      表表3受分配債權人之列，而不得就系爭表3土地之變價受
      分配，更遑論優先受分配。
  (七)、綜上所述，庚○○、丙○○若經法院認定對第三人孫煜及
      孫麗閎無金錢債權存在，系爭表2房地由孫煜及系爭表3土
      地由孫麗閎分別為庚○○、丙○○二人所設定之抵押權雖
      非當然無效，惟庚○○、丙○○分別對孫煜及孫麗閎既無
      「債權」可資主張，庚○○、丙○○自不得於孫煜及孫麗
      閎之責任財產即系爭房地、土地拍定後，就該拍定款項受
      任何分配。上訴人於系爭表2房地、表3土地拍定前即聲請
      強制執行，因上訴人對系爭分配表之聲明異議，遭被上訴
      人二人陳述反對意見，上訴人乃依強制執行法第41條第1
      項之規定，提起本件訴訟。
  (八)、對被上訴人抗辯之陳述：
    1.庚○○就系爭表2房地最高限額抵押權所擔保之債權應不
      存在：
      (1)土地法第43條規定依本法所為之登記，有絕對效力。縱
        觀庚○○就系爭表2房地設有最高限額抵押權3,200,000
        元，擔保債權種類及範圍為97年12月19日之借款，有各
        該謄本及設定契約書可考。雖設定為最高限額抵押權，
        惟雙方以約定「擔保債權種類及範圍係為97年12月19日
        之借款」亦即屬於普通抵押權。抵押權擔保僅限於97年
        12月19日之借款。庚○○97年12月26日之匯款予訴外人
        王鐵機械工業有限公司（下稱王鐵公司）不究其原因，
        即非本抵押權所擔保範圍。
      (2)縱庚○○以所提證物匯款單為證，然庚○○於97年12月
        19日所以匯款600,000元予訴外人詹萬珠，600,000
        元予案外人錸呈科技股份有限公司（下稱錸呈公司）籌
        備處，其原因所在多有，尚不能執此遽爾推論庚○○與
        孫煜二人間存有金錢借貸關係，係在此件抵押權所擔保
        之債權範圍。故其所稱此情，自不足採，亦乏證據足以
        認定此等借款債權係屬本件抵押權所擔保之債權範圍。
      (3)庚○○金錢債權即應受不存在之認定，系爭抵押權即成
        為無所擔保之債權之抵押權，庚○○即應剔除於系爭分
        配表受分配債權人之列，而不得就系爭表2房地之變價
        受分配，更遑論優先受分配。
    2.丙○○就系爭表3土地普通抵押權所擔保之債權應不存在
      ：
      (1)按抵押權係從屬於債權而存在，為從物權，以其擔保之
        債權存在為發生之要件，必先有被擔保之債權存在，而
        後抵押權始得成立，債權若不存在，抵押權亦不成立。
        當事人間除以債權之發生為停止條件，或約定就將來應
        發生之債權而設定外，若所擔保之債權不存在，縱為抵
        押權之設定登記，仍難認其抵押權業已成立，此為抵押
        權成立上（發生上）之從屬性。丙○○就系爭表3土地
        設有普通抵押權2,000,000元，擔保債權種類及範圍為
        97年12月23日之借款，有各該謄本及設定契約書可考。
        再者，依最高法院76年3月24日76年度第六次民事庭決
        議：「抵押權所擔保之債權，其種類及範圍屬抵押權內
        容，依法應經登記，始生物權效力，如未於土地登記簿
        一一記載…在該契約書上記載之該抵押權所擔保之債權
        均為抵押權效力所及」。縱觀丙○○所提證物匯款單為
        證，惟丙○○所以匯款2,000,000元予庚○○，其原因
        所在多有，並非匯款予孫麗閎，尚不能執此遽爾推論丙
        ○○與孫麗閎二人間存有金錢借貸關係，係在此件抵押
        權所擔保之債權範圍。故其所稱此情，自不足採，亦乏
        證據足以認定此等借款債權係屬本件抵押權所擔保之債
        權範圍。
      (2)丙○○擔保債權即應受不存在之認定，系爭抵押權即成
        為無所擔保之債權之抵押權，丙○○即應剔除於系爭分
        配表受分配債權人之列，而不得就系爭表3土地之變價
        受分配，更遑論優先受分配。
  (九)、爰聲明請求：台灣台中地方法院98年度執字第26458號強
      制執行事件98年度10月30日制作之分配表中，1.表2對庚
      ○○分配之1,710,522元應予剔除；2.表3丙○○分配之2,
      016,000元應予剔除，並請將該剔除之金額，改為依比例
      分配予上訴人。
  (十)、原審判決駁回上訴人之訴，自有未合。爰提起上訴，上訴
      聲明如上述（上訴聲明已撤回原審其中「請將該剔除之金
      額，改為依比例分配予上訴人」部分，即此部分上訴人已
      敗訴確定）。
  (十一)、於本院補充陳稱：
    1.羅慧貞部份：
      庚○○就系爭分配表表2房地最高限額抵押權所擔保之債
      權是否存在？擔保金額為何？
      上訴人否認該債權存在。其理由如下：
      (1)嘉呈公司及孫煜、孫麗閎與鄭順榮（庚○○之配偶）同
        為上訴人之債務人，尚積欠上訴人14,884,935元，上開
        借款於97年12月24日逾期未繳，上訴人並於同時向嘉呈
        公司…等人提起訴追（原審98年司促字第4661號）；鄭
        順榮卻於97年12月24日為脫免責任財產被查封，卻將名
        下財產過戶予其配偶庚○○，嗣經上訴人提起訴訟（原
        審98年訴字1227號）撤銷所有權移轉登記並取得勝訴確
        定在案（見本院卷162至170頁），合先明。
      (2)然而，系爭分配表表2之房地，原屬孫煜之名下財產，
        亦與上述情形相同；觀諸系爭表2土地及建物登記簿謄
        本之他項權利部份之第二順位抵押權記載之擔保債權種
        類及範圍：97年12月19日之借款。而，第二順位抵押權
        （登記日期：97年12月29日）卻遲至97年12月29日始辦
        理登記，旋即於98年1月6日向台中地方法院申請本票強
        制執行。此觀，庚○○所提證物（見原審卷79頁被證二
        號、本院卷104頁被上證一）本票影本上有台中地方法
        院於98年1月6日准予聲請本票強制執行之章戳，足証；
        據此顯見庚○○等係臨訟勾串，並無實際之金錢消費借
        貸，僅係虛構假債權而欲規避債權人之追索，是庚○○
        與孫煜間既無97年12月19日之金錢消費借貸債權關係存
        在。
      (3)次查，表2之房地於98年10月9日原審執行處拍定，上訴
        人於98年10月19日接獲原審囑託塗銷查封及抵押權登記
        函（觀執行卷宗）發現表2房地之買受人，恰為丙○○
        （即表3之第二順位抵押權人）；今孫煜提供該財產設
        定擔保抵押權予庚○○，應係脫免責任財產被查封拍賣
        後，阻礙真正債權人分配之權利而為。此部份之3,200,
        000元債權若受否認之認定，即應剔除，不得計入分配
        表表2之金額。
      (4)退言之，據庚○○稱97年12月19日將600,000元匯予詹
        萬珠，惟查詹萬珠又於97年12月23日將600,000元轉匯
        至錸呈公司於合庫銀行帳戶內後再以提領現金方式回存
        庚○○於永豐銀行三重分行00000000000000帳戶內，此
        有資金回流之情形。依民法第474條之規定，消費借貸
        契約之成立，除契約一般成立要件外，尚須當事人一方
        移轉金錢或其他代替物之所有權予他方，而分配表表2
        之庚○○從未將系爭款項交付予孫煜，況該筆600,000
        元款項亦於匯款後，即於97年12月23日即回存羅慧貞設
        於永豐銀行三重分行00000000000000帳戶內，此情僅系
        雙方之通謀而為虛偽意思表示，自無成立消費借貸關係
        之可能。查，上訴人於原審99年5月17日言詞辯論期日
        當庭呈閱之經濟部商業司公司登記資料查詢單所查詢錸
        呈公司基本資料查詢單記載，以及庚○○於答辯(三)狀第
        三頁第四行，自承…「請股東詹萬珠、丙○○、羅慧貞
        配合辦理」等語（見本院卷98頁）。渠等均為錸呈公司
        之（股東）董事長、董事及監察人，由此可稽，渠等之
        資金往來僅係自己對錸呈公司之出資額，顯非孫煜與庚
        ○○之借貸款項；綜上可證該借貸債權自始並不存在。
        此部份之600,000元因已回流於庚○○之帳戶，亦不得
        計入分配表表2之金額。
      (5)又證人孫煜於原審到庭證稱:「（被告共同訴訟代理人
        問：你與庚○○間設定最高限額抵押權之設定行為？及
        債權債務關係是否真正？請提示被證4他項權利證明書
        ）答：是真正」、「（被告共同訴訟代理人問：抵押權
        的所擔保之債權3,200,000元所指為何？）答：就是我
        跟庚○○所借的3,200,000元。」、「（被告共同訴訟
        代理人問：3,200,000元為何不匯入你的帳戶而是匯入
        錸呈公司、詹萬珠、王鐵公司的帳戶？）答：因為我們
        是家族企業，這些錢非供我個人使用，當初是為了救嘉
        呈公司所需資金週轉故設定抵押權借款……」（見原判
        決11頁14行前段起之記載）。倘若如庚○○答辯所言，
        孫煜極需資金週轉，需款孔急，為何將款項匯至與嘉呈
        公司外之第三人﹖匯款後資金又回流予庚○○帳戶﹖庚
        ○○稱2,000,000元部分於97年12月23日即匯至合庫銀
        行東台中分行0000000000000錸呈公司帳戶，孫煜亦即
        可自由支配該款項，何需再於97年12月26日將資金回流
        庚○○於永豐銀行三重分行00000000000000帳戶內再轉
        匯王鐵公司？
      (6)按不動產物權，依法律行為而取得設定、喪失、及變更
        者，非經登記，不生效力。前項行為應以書面為之，民
        法第758條訂有明文。又抵押權所擔保之債權，其種類
        及範圍，屬於抵押權之內容，依法應經登記，始生物權
        之效力（見最高法院84年台上字第1967號判例意旨）。
        次按申請抵押權設定登記時，登記機關應於登記簿記明
        擔保債權之金額，其種類及範圍；契約書訂有利息、遲
        延利息之利率、違約金或其他擔保範圍之約定者，登記
        機關亦應於登記簿明記之，土地登記規則第111條之1訂
        有明文。立法理由係基於抵押權之特定原則及抵押權之
        從屬性，其所擔保之債權必須予以特定，而擔保債權之
        種類及範圍（所謂擔保債權之種類，於抵押權即指擔保
        債權成立原因，例如○年○月○日訂立消費借貸契約）
        、金額及債務人乃為債權特定化之最基本要素；而其契
        約書訂有利息、遲延利息之利率、違約金或其他擔保範
        圍之約定者，均已成為抵押權之內容，依不動產物權公
        示原則，自應經登記始生物權之效力，俾使擔保物負擔
        透明化，不僅保障交易之安全，且有助於擔保物價值之
        極大化。再退言之，庚○○就系爭表2房地雖設有最高
        限額抵押權3,200,000元，惟設定契約書上已載明擔保
        總類及範圍為「97年12月19日之借款」，其所擔保之債
        權已予特定，即僅擔保97年12月19日之借款。庚○○所
        提之證物匯款單及本票2,000,000元部份均為97年12月
        26日所為，自難認定為本抵押權效力所及。況且該筆匯
        款資金嗣於97年12月26日將資金回流庚○○於永豐銀行
        三重分行00000000000000帳戶內，豈不啟人疑竇？此部
        份之2,000,000元因已非為本抵押權效力所及，且回流
        於庚○○之帳戶，亦不得計入分配表表2之金額。
    2.丙○○部份：
      丙○○為系爭分配表表3土地之第2順位抵押權所擔保之債
      權是否存在？有無實際資金往來?有無回流?
      上訴人主張：不存在，且該資金有回流之情形。其理由如
      下：
      (1)系爭分配表表3之土地，原屬孫麗閎之名下財產，亦與
        上述情形相同；觀諸系爭表3土地登記簿謄本之他項權
        利部份之第二順位抵押權記載之擔保債權種類及範圍：
        97年12月23日之借款。而第二順位抵押權（登記日期：
        98年1月12日）卻遲至98年1月12日始辦理登記，今孫麗
        閎提供系爭表3土地設定擔保抵押權予丙○○，應係脫
        免責任財產被查封拍賣後，阻礙真正債權人分配之權利
        而為。
      (2)次查，丙○○於97年12月23日匯款2,000,000元至永豐
        銀行三重分行00000000000000庚○○帳戶，同日庚○○
        再轉匯至合庫銀行東台中分行0000000000000錸呈公司
        之帳戶。同年12月29日合庫銀行東台中分行0000000000
        000錸呈公司再將2,000,000元回流永豐銀行三重分行00
        000000000000庚○○帳戶，可見該筆資金有回流之情形
        。
      (3)若該筆2,000,000元系為孫麗閎之借款，逕可直接匯予
        孫麗閎，交由孫麗閎自由支配，為何大費週章先匯給庚
        ○○再轉匯至錸呈公司？為何又於97年12月29日回流至
        庚○○帳戶﹖依吾人日常生活經驗法則常理，借款人若
        有資金需求，通常都知道資金用途及流向，而孫麗閎於
        原審之證詞均避重就輕，全將事情原委推給訴外人孫維
        ，實有違常理。
      (4)又庚○○於原審證述「（問：在97年12月23日你的永豐
        銀行三重分行的帳戶有筆匯款2,000,000，你是否知情
        ﹖作何使用﹖）答：知道，是孫麗閎的先生孫維向我說
        丙○○會匯款2,000,000元到我前揭帳戶，並要求我當
        天將款項匯入錸呈公司，錸呈公司就是孫維開立的公司
        ，我當天下午就轉匯」、「（問：該筆2,000,000元是
        否為丙○○所出借﹖或是何人間之款項？）答：不是丙
        ○○出借給我，我不清楚何人借款，但我依孫維指示匯
        入孫維所開設的錸呈公司。」（見原審卷136頁反面、
        137頁正面）（經查錸呈公司負責人為詹萬珠，並非證
        人庚○○所偽稱孫維）。若如庚○○所言，庚○○不是
        2,000,000元之借款人，只是轉匯該筆款項，為何2,000
        ,000元於97年12月29日又回流至庚○○帳戶﹖實有違吾
        人生活之經驗法則。庚○○雖於本院之答辯(三)狀辯稱：
        嗣後「已於98年1月6日匯入錸呈公司籌備處」等語（見
        本院卷101、102頁）。茲就，永豐銀行三重分行函覆庚
        ○○帳戶往來明細表觀之，98年1月6日所匯出係2,100,
        000元，並非丙○○所辯2,000,000元；該97年12月29日
        回流之2,000,000元與98年1月6日所匯出係2,100,000元
        ，二筆款項，應已無任何關聯。
      (5)按稱消費借貸者，謂當事人一方移轉金錢或其他代替物
        之所有權於他方，而約定他方以種類、品質、數量相同
        之物返還之契約，民法第474條第1項定有明文。是以，
        消費借貸契約之成立，除須有借用物之交付外，尚以兩
        造有借用人負有以種類、品質、數量相同之物返還義務
        之約定為要件。復按當事人主張有利於己之事實者，就
        其事實有舉證之責任，民事訴訟法第277條前段定有明
        文。故當事人主張有金錢借貸關係存在者，須就其發生
        所須具備之特別要件即金錢之交付及借貸意思表示互相
        一致負舉證之責任，若僅證明有金錢之交付，未證明借
        貸意思表示互相一致者，或有借貸意思表示，未有金錢
        之交付，尚不能認為有金錢借貸關係存在，最高法院81
        年度台上字第2372號裁判要旨可資參照。又我國民法規
        定之消費借貸，通說認係要物契約，於當事人合意外，
        更須交付金錢或其他代替物，以移轉其所有權於他方，
        始能成立 。丙○○主張孫麗閎雙方間有消費借貸關係
        存在，則丙○○即應就雙方間具消費借貸關係存在之積
        極事實舉證以實其說，如未能舉證證明之，即應受不利
        之判決。從而，丙○○之主張，實無可採信。此部份之
        2,000,000元因無實際借貸及資金交付之情形且回流於
        庚○○之帳戶，亦不得計入分配表表3之金額。
乙、參加人合作金庫方面：
一、參加聲明：
  (一)、原判決廢棄。
  (二)、台灣台中地方法院98年度執字第26458號強制執行事件98
      年10月30日制作之分配表中，對1.被上訴人庚○○分配之
      1,710,522元應予剔除；2.被上訴人丙○○分配之2,016,
      000元應予剔除。
  (三)、第一、二審訴訟費用由被上訴人負擔。
二、陳述：
    除與上訴人之上開陳述相同外，並陳稱：參加人就臺灣台中
    地方法院98年度執字第26458號強制執行事件，係聲請併案
    執行之一般債權人，如就本件上訴人勝訴，參加人對上開執
    行案件將可多獲得904,122元之分配款，故參加人對於本件
    訴訟有法律上之利害關係。茲為輔助上訴人，而於99年8月
    12日、99年9月14日向本院具狀聲明參加訴訟（見本院卷58
    、59、92、93頁）。
丙、被上訴人庚○○、丙○○（即被告）方面：
一、答辯聲明：
  (一)、上訴駁回。
  (二)、第二審訴訟費用由上訴人負擔。
二、陳述：
  (一)、庚○○就系爭表2房地最高限額抵押權所擔保之債權確實
      存在：
    1.庚○○與孫煜之母詹萬珠為親姐妹，故孫煜為庚○○之親
      外甥，合先明。97年12月間，孫煜向庚○○借款3,200,
      000元，並表示2年後始有能力還款，10年內還清，為擔保
      起見，伊願意提供系爭表2房地作為借款之擔保，庚○○
      考量風險並考量雙方間之親同關係，遂應允之。因孫煜需
      款孔急，分別於被上訴人在原審答辯(一)狀附表（見原審卷
      77頁）所示時間，要求庚○○將附表所示金額匯予附表所
      示收款人，並分別簽發如附表所示之本票2紙以為憑證。
      而孫煜則提供系爭表2房地設定第二順位最高限額抵押權
      予庚○○，並約明擔保債權總金額為3,200,000元、擔保
      債權種類及範圍為97年12月19日借款，以上有附表1份（
      見原審卷77頁）、永豐銀行匯款委託書影本3份（見原審
      卷78頁）、本票影本1份（見原審卷79頁）、土地建築改
      良物抵押權設定契約書影本1份（見原審卷80、81頁）、
      台中縣太平地政事務所他項權利證明書影本1份（見原審
      卷82頁）可稽。依上所述，庚○○與孫煜間確實有借貸關
      係及款項交付。
    2.「稱最高限額抵押權者，謂債務人或第三人提供其不動產
      為擔保，就債權人對債務人一定範圍內之不特定債權，在
      最高限額內設定之抵押權。」民法第881之1條第1項定有
      明文。又最高限額抵押權係對於債權人一定範圍內之不特
      定債權，預定一最高限額，由債務人或第三人提供抵押物
      予以擔保之特殊抵押權，故最高限額抵押權所擔保債權為
      一定範圍內所發生之債權。準此以觀，最高限額抵押權不
      僅有其特定性，且最高限額抵押權係從屬於此一定範圍內
      之法律關係，最高限額抵押權所擔保者，即係此項法律關
      係所不斷發生之債權。
    3.孫煜以其所有系爭表2房地設定第二順位最高限額抵押權
      予庚○○，其從屬之債權即是孫煜向庚○○所借貸之3,20
      0,000元，此已見諸土地建築改良物抵押權設定契約書、
      台中縣太平地政事務所他項權利證明書。而最高限額抵押
      權從屬者係一定範圍內之法律關係，凡該法律關係所生之
      債權且在擔保範圍內，均為最高限額抵押權效力所及。查
      孫煜97年12月19日向庚○○借貸之款項為3,200,000元，
      故前開土地建築改良物抵押權設定契約書、台中縣太平地
      政事務所他項權利證明書始會載明擔保債權金額為3,200,
      000元，擔保債權種類及範圍載明係97年12月19日之借款
      。亦即，該抵押權係從屬於雙方之借貸關係，而非僅指該
      日所匯款項1,200,000元，否則雙方直接設定普通抵押權
      即可，抑或約定擔保債權種類及範圍為97年12月19日之借
      款「1,200,000元」。換言之，借貸關係成立後，庚○○
      係依照孫煜之指示將款項依附表所示時間，匯給附表所示
      之人。97年12月19日、97年12月26日所匯款項均屬同一借
      貸關係而生，至為顯然。上訴人強分為二，實無理由。
    4.又「稱消費借貸者，謂當事人一方移轉金錢或其他代替物
      之所有權於他方，而約定他方以種類、品質、數量相同之
      物返還之契約。」，民法第474條第1項定有明文。庚○○
      與孫煜間有借貸合意，除有前述書面外，尚有孫煜開立予
      被告庚○○之本票可資證明。至於借款3,200,000元之交
      付，庚○○則是依孫煜之指示為之，此部份事實有永豐銀
      行匯款委託書可證。同上，倘庚○○與孫煜間無借貸關係
      ，孫煜焉會開立本票暨設定抵押權予庚○○？
  (二)、丙○○就系爭表3土地普通抵押權所擔保之債權確實存在
      ：
    1.孫麗閎係嘉呈公司之負責人，丙○○甫退伍即任職於嘉呈
      公司，與嘉呈公司之股東（包括孫麗閎）間均甚熟稔。97
      年12月間，孫麗閎找丙○○商談借款，表示其急需資金2,
      000,000元，且伊願意提供名下系爭表3土地作為借款之擔
      保，並願意開立同額本票作為憑據，借貸期間為1年，年
      利率為6%，若違約，丙○○得隨時行使權利，請求債務不
      履行之賠償金100,000元，丙○○同意之。97年12月23日
      ，丙○○應孫麗閎要求，將2,000,000元匯至庚○○永豐
      銀行三重分行00000000000000帳戶內。孫麗閎遂於同日開
      立票號WG0000000、票面金額2,000,000元、到期日97年12
      月3日本票1張交由丙○○收執，並提供系爭表3土地設定
      第二順位抵押權予丙○○，約明擔保債權總金額為2,000,
      000元，擔保債權種類及範圍為97年12月23日借款，以上
      有丙○○所有系爭不動產登記謄本影本9份（見原審卷83
      至97頁）、郵政跨行匯款申請書（見原審卷98頁）、丙○
      ○簽發之郵政存簿儲金000000-0000000-0存摺影本1份（
      見原審卷99至107頁）、本票影本1份（見原審卷108頁）
      、土地建築改良物抵押權設定契約書影本1份（見原審卷
      109、110頁）、台中縣太平地政事務所他項權利證明書影
      本1份（見原審卷111、111之1頁）可稽。
    2.按「稱普通抵押權者，謂債權人對於債務人或第三人不移
      轉占有而供其債權擔保之不動產，得就該不動產賣得價金
      優先受償之權。」、「抵押權所擔保者為原債權、利息、
      遲延利息、違約金及實行抵押權之費用」，民法第860條
      、第861條第1項訂有明文。查孫麗閎以其所有表3土地設
      定第二順位抵押權予丙○○，所擔保之債權即為孫麗閎向
      丙○○97年12月23日所借貸之2,000,000元，此已見諸土
      地建築改良物抵押權設定契約書、台中縣太平地政事務所
      他項權利證明書。上訴人質疑系爭擔保債權不存在之理由
      ，無非是丙○○匯款2,000,000元之對象是庚○○，而非
      孫麗閎。惟「稱消費借貸者，謂當事人一方移轉金錢或其
      他代替物之所有權於他方，而約定他方以種類、品質、數
      量相同之物返還之契約。」，民法第474條第1項定有明文
      。丙○○與孫麗閎間有借貸合意，除有前述書面外，尚有
      孫麗閎開立予丙○○之本票可資證明。至於借款2,000,00
      0元之交付，丙○○則是依孫麗閎之指示，將之匯入庚○
      ○之帳戶，此部分事實有郵政跨行匯款申請書、丙○○開
      立之郵政存簿儲金000000-0000000-0存摺可證。類此方式
      之借貸關係，世所恆有，倘丙○○與孫麗閎間無借貸關係
      ，孫麗閎焉會開立本票暨設定抵押權予丙○○？上訴人無
      端相疑，實無理由。
  (三)、爰答辯聲明：上訴人之訴駁回。
  (四)、原審判決駁回上訴人之訴，並無違誤。上訴人之上訴為無
      理由。答辯聲明如上述。
  (五)、於本院補稱：
    1.庚○○部分，上訴人之上訴主張無理由：
      (1)庚○○就系爭表2房地最高限額抵押權所擔保之債權係
        真實存在無訛，上訴人捕風捉影否認其真正，殊無可採
        。
        庚○○與孫煜之母詹萬珠為親姐妹，故孫煜為庚○○
          之親外甥。97年12月間，孫煜前來拜訪庚○○，表明
          其亟需現金周轉，欲向庚○○商借款項3,200,000元
          。庚○○當下未應承，表示需時間考慮。嗣孫煜再向
          庚○○提出借款之請求，並表示2年後始有能力還款
          ，10年內還清，為擔保起見，伊願意提供系爭表2房
          地作為借款之擔保，庚○○考量風險並考量雙方間之
          親同關係，遂應允之。因孫煜需款孔急，要求庚○○
          (甲)於97年12月19日匯款600,000元至詹萬珠台灣企銀
          北三重分行0000000000帳號；(乙)於97年12月19日匯款
          600,000元至錸呈公司籌備處合作金庫銀行東台中分
          行0000000000000帳戶；(丙)於97年12月23日匯款2,000
          ,000元至錸呈公司帳戶。（其後該筆款項匯入王鐵公
          司土地銀行太平分行000000000000帳戶）。孫昱則分
          別簽發本票2紙以為憑證並提供系爭表2房地設定第二
          順位抵押權予庚○○，並約明擔保債權總金額為3,20
          0,000元、擔保債權種類及範圍為97年12月19日借款
          ，以上有永豐銀行匯款委託書影本3份（見原審被證1
          ）、本票影本1份（見原審被證2）、土地建築改良物
          抵押權設定契約書影本1份（見原審被證3）、台中縣
          太平地政事務所他項權利證明書影本1份（見原審被
          證4）可稽。
        證人孫昱於原審99年5月17日言詞辯論期日證述：「
          （問：你與庚○○間設定最高限額抵押權之設定行為
          ？及債權債務關係是否真正？）答：真正。」、「（
          問：抵押權所擔保之債權3,200,000元所指為何？）
          答：就是我跟庚○○借的3,200,000元。」、「（問
          ：3,200,000元為何不匯入你的帳戶而是匯入錸呈公
          司、詹萬珠、王鐵公司之帳戶？）答：因為我們是家
          族企業，這些錢非供我個人使用，當初為了救嘉呈公
          司所需資金週轉故設定抵押權借款，事後我確定有匯
          款，因為是家族企業，詹萬珠是我母親，所以請羅慧
          貞直接匯入家族企業公司周轉」。證人孫昱上開證述
          當可證明庚○○所述為真。
      (2)庚○○就系爭表2房地最高限額抵押權所擔保之債權數
        額為3,200,000元無訛。
        按「稱最高限額抵押權者，謂債務人或第三人提供其不
        動產為擔保，就債權人對債務人一定範圍內之不特定債
        權，在最高限額內設定之抵押權。」，民法第881之1條
        第1項定有明文。又最高限額抵押權係對於債權人一定
        範圍內之不特定債權，預定一最高限額，由債務人或第
        三人提供抵押物予以擔保之特殊抵押權。故最高限額抵
        押權所擔保債權為一定範圍內所發生之債權。準此以觀
        ，最高限額抵押權不僅有其特定性，且最高限額抵押權
        係從屬於此一定範圍內之法律關係，最高限額抵押權所
        擔保者，即係此項法律關係所不斷發生之債權。查孫昱
        向庚○○借貸之金額為3,200,000元，二人自始至終即
        是以此數額達成借貸合意，此不僅有證人孫昱原審99年
        5月17日言詞辯論期日之證述為憑，亦有土地建築改良
        物抵押權設定契約書（見原審被證3）、台中縣太平地
        政事務所他項權利證明書（見原審被證4）載明在案。
        借貸關係成立後，庚○○係依照孫煜之指示將款項依附
        表所示時間，匯給附表所示之人。97年12月19日、97年
        12月26日所匯款項均屬同一借貸關係而生，至為顯然。
        上訴人將同一借貸關係強分為二，顯有誤謬。
      (3)庚○○於97年12月19日自永豐銀行帳戶匯款600,000元
        予詹萬珠後，詹萬珠並無將之匯回或以現金存款方式存
        回至庚○○上揭帳戶。
        庚○○於97年12月19日匯款600,000元至錸呈公司籌
          備處合作金庫東台中分行0000000000000帳戶。茲因
          錸呈公司成立並於97年12月23日於合作金庫東台中分
          行新設0000000000000之帳戶（帳號同，但戶名不同
          ），前揭籌備處之原帳戶即不再使用，為證明公司資
          金確實來自於股東及會計帳上之要求，錸呈公司籌備
          處請股東詹萬珠、盧炳健及庚○○配合辦理，並分別
          於97（誤載為99）年12月19日將600,000元匯回羅惠
          貞前揭帳戶、97（誤載為99）年12月22日匯回600,00
          0元予詹萬珠、97（誤載為99）年12月22日匯回300,0
          00元予盧炳健；而渠等3人於97（誤載為99）年12月2
          3日再分別匯款600,000元、600,000元、300,000元至
          錸呈公司新設帳戶內，以上有永豐銀行匯款委託書影
          本3份（見原審被證1）、錸呈公司籌備處合作金庫東
          台中分行0000000000000帳戶存摺影本1份（見本院卷
          103至109頁被上證1）、庚○○97年12月23日永豐銀
          行匯款委託書影本1份（見本院卷110、111頁被上證2
          ）及合作金庫東台中分行函覆資料可稽，顯然並無上
          訴人指摘情形。
        庚○○於97年12月19日匯款600,000元至詹萬珠台灣
          企銀北三重分行0000000000帳號，並無上訴人所稱詹
          萬珠以現金方式存入庚○○上揭帳戶之情形，上訴人
          顯有誤會。
      (4)庚○○於97年12月26日自永豐銀行帳戶匯款2,000,000
        元予王鐵公司，該資金並無回流至庚○○上揭帳戶情形
        。庚○○97年12月23日將2,000,000元匯至錸呈公司帳
        戶，是應孫昱指示而為。嗣因庚○○認為該筆款項既然
        要匯給王鐵公司，自不應透過錸呈公司帳戶匯給王鐵公
        司，是錸呈公司遂於97年12月26日將款項匯回庚○○前
        揭帳戶，再由庚○○於同日以轉帳方式將2,000,000元
        轉匯給王鐵公司（見原審被證1）。該2,000,000元款項
        流向均正常，並無上訴人所稱回流至庚○○帳戶之情形
        。
    2.丙○○部分，上訴人之上訴主張亦無理由：
      (1)丙○○部分系爭附表表3土地普通抵押權所擔保之債權
        真實存在無訛，上訴人捕風捉影否認其真正，殊無可採
        。
        孫麗閎係嘉呈公司之負責人，丙○○甫退伍即任職於
          嘉呈公司，與嘉呈公司之股東（包括孫麗閎）間均甚
          熟稔，渠等亦知悉丙○○名下資產甚多，無需仰賴薪
          資度日。97年12月間，孫麗閎私下找丙○○商談借款
          ，表示其急需資金2,000,000元，但一時間無法籌措
          該金額，如果丙○○願意借貸者，伊願意提供名下系
          爭表3土地4筆作為借款之擔保，並願意開立同額本票
          作為憑據，借貸期間為1年，年利率為6%，若違約周
          民儀得隨時行使權利，請求債務不履行之賠償金100,
          000元，丙○○同意之。97年12月23日，丙○○應孫
          麗閎要求，將2,000,000元匯至庚○○永豐銀行三重
          分行00000000000000帳戶內。孫麗閎遂於同日開立票
          號WG0000000、票面金額2,000,000元、到期日97年12
          月23日本票1張交由丙○○收執，並提供系爭表3土地
          設定第二順位抵押權予丙○○，約明擔保債權總金額
          為2,000,000元、擔保債權種類及範圍為97年12月23
          日借款，以上有丙○○所有不動產登記謄本影本9份
          （見原審被證5）、郵政跨行匯款申請書（見原審被
          證6）、丙○○開立之郵政存簿儲金000000-0000000-
          0存摺影本1份（見原審被證7）、本票影本1份（見原
          審被證8）、土地建築改良物抵押權設定契約書影本1
          份（見原審被證9）、台中縣太平地政事務所他項權
          利證明書影本1份（見原審被證10）可稽。
        以上事實，證人庚○○於原審99年5月17日言詞辯論
          期日證述：「（問：在97年12月23日你的永豐銀行三
          重分行的帳戶有筆匯款2,000,000元，你是否知情？
          作何使用？）答：知道，是做（應屬贅字）孫麗閎的
          先生孫維向我說丙○○會匯款2,000,000元到我前揭
          帳戶，並要求我當天將款項匯入錸呈公司，錸呈公司
          就是孫維開設的公司，我當日下午就轉匯。」、「（
          問：該筆2,000,000元是否為丙○○所出借？或是何
          人間之款項？）答：不是丙○○出借給我，我不清楚
          何人借款，但我依孫維的指示匯入孫維所開設的錸呈
          公司。」、「（問：當時叫你匯款時，有無表示作何
          用途？）答：沒有。因為只是親戚關係，我是她阿姨
          ，我也沒有詢問這麼多就幫忙轉匯」等語。而證人孫
          麗閎復證稱「（問：你與丙○○間設定抵押權登記是
          否為真正？債權債務關係是否真正？）答：是。」、
          「（問：抵押權所登記借款2,000,000元所指為何？
          ）答：我開口向丙○○借2,000,000元，才設定抵押
          權。」、「（問：請說明借款過程為何？借款如何交
          付？）答：我在97年12月找丙○○二次，想要向他借
          2,000,000元現金，並應允一年內償還，借款交付方
          式是我請丙○○匯款到庚○○的帳戶內，事情是97年
          9月間我先生孫維向我調借2,000,000元，我就以我的
          名義、不動產向丙○○借款2.000,000元，並將2,000
          ,000元匯入庚○○的帳戶內，我只知道丙○○確實有
          匯款，但庚○○帳戶內的金額如何提領我不清楚。」
          、「（問：為何會匯入庚○○的帳戶內？）答：因為
          是我先生孫維向我借2,000,000元，我是依照我先生
          孫維的指示請丙○○將借款匯入庚○○的帳戶，至於
          為何匯入她的帳戶我不清楚。」等語。證人庚○○、
          孫麗閎上開證述當可證明丙○○所述為真。
      (2)丙○○於97年12月23日自郵局帳戶匯款2,000,000元予
        庚○○永豐銀行帳戶，庚○○並無將之匯回或以現金存
        款方式存回至丙○○上揭帳戶。丙○○於97年12月23日
        自郵局帳戶匯款2,000,000元予庚○○永豐銀行帳戶後
        ，應認丙○○已交付借款。該款項並無回至丙○○上揭
        帳戶，上訴人顯有誤解：
        觀諸永豐商業銀行三重分行、合作金庫東台中分行函
          覆往來明細表，97年12月23日丙○○匯款2,000,000
          元至庚○○於該行000-000-0000000-0帳戶內；羅惠
          貞同日轉帳2,000,000元至錸呈公司申設之合作金庫
          東台中分行0000000000000帳戶內。是，丙○○依孫
          麗閎之指示將2,000,000元匯入庚○○上揭帳戶時，
          應認丙○○已將款項交付予孫麗閎。至若庚○○是否
          將款項轉匯給錸呈公司，要與借貸契約成立與否無關
          。況庚○○確實有將該2,000,000元匯入錸呈公司前
          揭帳戶。
        又錸呈公司雖於97年12月26日、同年月29日分別匯2,
          000,000元、2,000,000元至庚○○上開帳戶，然該匯
          款行為係存於庚○○與錸呈公司間，其原因非丙○○
          所能知悉，亦與丙○○秋毫無涉，更不影響前開已成
          立之借貸關係。而前述匯入庚○○上開帳戶之4,000,
          000元，其中2,000,000元於97年12月26日匯入王鐵公
          司、其餘2,000,000元則於98年1月6日匯入錸呈公司
          ，款項流向均正常，並無上訴人所稱回流至丙○○帳
          戶之情形。
丁、不爭執事項：
一、上訴人為借款人嘉呈公司、連帶保證人孫煜、孫麗閎之執行
    債權人，於台灣台中地方法院98年度執字第26458號強制執
    行事件中聲明參與分配。
二、庚○○原審判決附表系爭表2房地之第二順位3,200,000元最
    高限額抵押權人；丙○○為原審判決系爭附表表3土地之第
    二順位2,000,000元普通抵押權人。
三、系爭分配表，以庚○○為原審判決附表表2房地之第二順位
    抵押權人，故分配庚○○得受償執行費用25,600元及優先債
    權1,684,922元；另以丙○○為原審判決附表表3土地之第二
    順位抵押權人，故分配丙○○得受償執行費用16,000元及優
    先債權2,000,000元。
戊、爭執事項：
一、庚○○部分：
  (一)、庚○○就原審判決附表表2房地最高限額抵押權所擔保之
      債權是否存在？
  (二)、庚○○就原審判決附表表2房地最高限額抵押權所擔保之
      債權數額為何？
  (三)、庚○○於97年12月19日自永豐銀行帳戶匯款600,000元予
      詹萬珠，詹萬珠是否再將之匯回或以現金存款方式存回至
      庚○○上揭帳戶而無實際之資金往來？
  (四)、庚○○於97年12月26日自永豐銀行帳戶匯款2,000,000元
      予王鐵公司，該資金是否又回流至庚○○上揭帳戶而無實
      際之資金往來？
二、丙○○部分：
  (一)、丙○○部分就原審判決附表表3土地普通抵押權所擔保之
      債權2,000,000元是否存在？
  (二)、丙○○於97年12月23日自郵局帳戶匯款2,000,000元予庚
      ○○永豐銀行帳戶，庚○○是否再將之匯回或以現金存款
      方式存回至丙○○上揭帳戶而無實際之資金往來？
己、本院判斷：
    上訴人主張：其為借款人嘉呈公司、連帶保證人孫煜、孫麗
    閎之執行債權人，於原審98年度執字第26458號強制執行事
    件中聲明參與分配等情，為兩造所不爭（見不爭執事項一）
    ，堪信為真實。上訴人並主張被上訴人二人之系爭抵押債權
    均不存在，系爭分配表表2、表3中分配予被上訴人二人之金
    額如予剔除，而重作分配表，則上訴人可多分得1,051,215
    元，因而依強制執行法第41條第1項提起本件分配表異議之
    訴云云；而參加人亦主張被上訴人二人之抵押債權均不存在
    ，系爭分配表表2、表3中分配予被上訴人二人之金額如予剔
    除，而重作分配表，則參加人可多分得904,122元，而參加
    本件訴訟。被上訴人二人均辯稱其二人之系爭抵押債權為真
    正存在，系爭分配表表2、表3中分配予被上訴人二人之金額
    並無錯誤，並以前詞置辯，請求駁回上訴人之上訴等語。茲
    分述如下。
一、庚○○部分：
  (一)、庚○○就原審判決附表表2房地最高限額抵押權所擔保之
      債權是否存在？如屬存在，所擔保之債權數額為何？
    1.庚○○主張：庚○○與孫煜之母詹萬珠為親姐妹，故孫煜
      為庚○○之親外甥。97年12月間，孫煜前來拜訪庚○○，
      表明其亟需現金周轉，欲向庚○○商借款項3,200,000元
      ，並表示2年後始有能力還款，10年內還清，為擔保起見
      ，伊願意提供系爭表2房地作為借款之擔保，庚○○考量
      風險並考量雙方間之親同關係，遂應允之。因孫煜需款孔
      急，要求庚○○(1)於97年12月19日匯款600,000元至詹萬
      珠台灣企銀北三重分行0000000000帳號；(2)於97年12月19
      日匯款600,000元至錸呈公司籌備處合作金庫銀行東台中
      分行0000000000000帳號；(3)於97年12月23日匯款2,000,0
      00元至錸呈公司帳戶。（其後該筆款項匯入王鐵公司土地
      銀行太平分行000000000000帳號）。孫昱則分別簽發本票
      2紙以為憑證並提供系爭表2房地設定第二順位抵押權予庚
      ○○，並約明擔保債權總金額為3,200,000元、擔保債權
      種類及範圍為97年12月19日借款，並提出永豐銀行匯款委
      託書影本3份（見原審卷78頁之被證1）、本票影本1份（
      見原審卷79頁被證2）、土地建築改良物抵押權設定契約
      書影本1份（見原審卷80、81頁被證3）、台中縣太平地政
      事務所他項權利證明書影本1份（見原審卷82頁被證4）為
      證。參酌證人孫昱於原審99年5月17日言詞辯論期日證述
      ：「（問：你與庚○○間設定最高限額抵押權之設定行為
      ？及債權債務關係是否真正？請提示被證4他項權利證明
      書）答：是真正。」、「（問：抵押權的所擔保之債權3,
      200,000元所指為何？）答：就是我跟庚○○所借的3,200
      ,000元。」、「（問：3,200,000元為何不匯入你的帳戶
      而是匯入錸呈公司、詹萬珠、王鐵公司的帳戶？）答：因
      為我們是家族企業，這些錢非供我個人使用，當初為了救
      嘉呈公司所需資金周轉故設定抵押權借款，事後我有確定
      有匯款，因為是家族企業，詹萬珠是我母親，所以請庚○
      ○直接匯入家族企業公司周轉。」、「（問：你與錸呈公
      司的關係為何？）答：孫維是實際負責人是我大哥，名義
      負責人詹萬珠是我母親。」、「（問：97年12月匯入非家
      族公司之王鐵公司的原因，請證人孫煜說明？）答：97年
      12月26日匯入王鐵公司的2,000,000元，是要清償嘉呈公
      司對王鐵公司2,000,000元的借款。」等語（見原審卷137
      頁反面、138頁正面），足見庚○○前揭匯款確實依照孫
      煜指示所交付之借款。
    2.上訴人主張：「縱庚○○以所提證物匯款單為證，然庚○
      ○於97年12月19日所以匯款(1)600,000元予詹萬珠，(2)600
      ,000元予錸呈公司籌備處，其原因所在多有，尚不能執此
      遽爾推論庚○○與孫煜二人間存有金錢借貸關係，係在此
      件抵押權所擔保之債權範圍。又該抵押權擔保僅限於97年
      12月19日之借款。庚○○97年12月26日之匯款予王鐵公司
      ，即非本抵押權所擔保範圍」云云。惟如上述，庚○○前
      揭匯款確實依照孫煜指示所交付之借款，以供孫煜其家族
      企業公司周轉之用。故上訴人主張庚○○於97年12月19日
      匯款(1)600,000元予詹萬珠，(2)600,000元予錸呈公司籌備
      處，不能證明有借款存在云云。即無可採。又按「稱最高
      限額抵押權者，謂債務人或第三人提供其不動產為擔保，
      就債權人對債務人一定範圍內之不特定債權，在最高限額
      內設定之抵押權。」，民法第881之1條第1項定有明文。
      又最高限額抵押權係對於債權人一定範圍內之不特定債權
      ，預定一最高限額，由債務人或第三人提供抵押物予以擔
      保之特殊抵押權。故最高限額抵押權所擔保債權為一定範
      圍內所發生之債權。故最高限額抵押權不僅有其特定性，
      且最高限額抵押權係從屬於此一定範圍內之法律關係，最
      高限額抵押權所擔保者，即係此項法律關係所不斷發生之
      債權。查孫昱向庚○○借貸之金額為3,200,000元，庚○
      ○於原審及本院一再主張其與孫昱二人自始至終即是以此
      數額達成借貸合意，此不僅有證人孫昱於原審之上述證述
      可稽，亦有上開土地建築改良物抵押權設定契約書、台中
      縣太平地政事務所他項權利證明書載明在案。而借貸關係
      成立後，庚○○係依照孫煜之指示將款項依附表（見原審
      卷77頁）所示時間，匯給附表所示之人，97年12月19日、
      97年12月26日所匯款項均屬同一借貸關係而生，從而，上
      訴人將孫昱向庚○○同一借貸關係強分為二部分，主張庚
      ○○97年12月26日之匯款予王鐵公司，即非本抵押權所擔
      保範圍云云，核無可採。
    3.綜上，庚○○就原審判決附表表2房地最高限額抵押權所
      擔保之債權係真實而存在，所擔保之債權數額為3,200,0
      00元。
  (二)、庚○○於97年12月19日自永豐銀行帳戶匯款600,000元予
      詹萬珠，詹萬珠是否再將之匯回或以現金存款方式存回至
      庚○○上揭帳戶而無實際之資金往來？
    1.庚○○主張其於97年12月19日匯款600,000元至詹萬珠台
      灣企銀北三重分行0000000000帳號，並無上訴人所稱詹萬
      珠以現金方式存入庚○○上揭帳戶之情形，其於97年12月
      19日匯款600,000元至錸呈公司籌備處合作金庫東台中分
      行0000000000000帳戶。茲因錸呈公司成立並於97年12月
      23日於合作金庫東台中分行新設0000000000000之帳戶（
      帳號同，但戶名不同），前揭籌備處之原帳戶即不再使用
      ，為證明公司資金確實來自於股東及會計帳上之要求，錸
      呈公司籌備處請股東詹萬珠、盧炳健及庚○○配合辦理，
      並分別於97（誤載為99）年12月19日將600,000元匯回庚
      ○○前揭帳戶、97（誤載為99）年12月22日匯回600,000
      元予詹萬珠、97（誤載為99）年12月22日匯回300,000元
      予盧炳健；而渠等3人於97（誤載為99）年12月23日再分
      別匯款600,000元、600,000元、300,000元至錸呈公司新
      設帳戶內，且提出永豐銀行匯款委託書影本3份（見原審
      卷78頁被證1）、錸呈公司籌備處合作金庫東台中分行00
      00000000000帳戶存摺影本1份（見本院卷108、109頁被上
      證1）、庚○○97年12月23日永豐銀行匯款委託書影本1份
      （見本院卷110、111頁被上證2）及合作金庫東台中分行
      99年8月17日合金東台中字第0990003587號函覆資料（見
      本院卷66、67頁）可稽。上訴人主張：庚○○稱97年12月
      19日將600,000元匯予詹萬珠，惟查詹萬珠又於97年12月
      23日將600,000元轉匯至錸呈公司於合庫銀行東台中分行
      上開帳戶內（見本院卷67頁），後再以提領現金方式回存
      庚○○於永豐銀行三重分行00000000000000帳戶內（見本
      院卷64、65頁永豐銀行三重分行99年8月17日永豐銀行三
      重分行《099》字第00023號函所附庚○○於97年12月23日
      起至98年1月31日止存提款明細資料），此有資金回流之
      情形云云。惟查，庚○○上開永豐銀行三重分行帳戶固於
      97年12月23日有現金存入600,000元之事實，然該筆現金
      存入600,000元之事實係詹萬珠所為，上訴人並未能舉證
      證明詹萬珠又於97年12月23日再以提領現金600,000元後
      ，回存庚○○於永豐銀行三重分行00000000000000帳戶內
      之事實，且與本院上開認定之事實不符，上訴人此部分主
      張，並無可採。
    2.綜上，庚○○於97年12月19日匯款600,000元至詹萬珠台
      灣企銀北三重分行0000000000帳號，並無上訴人所稱詹萬
      珠以現金方式存入庚○○上開帳戶之情形，核屬信而有徵
      。
  (三)、庚○○於97年12月26日自永豐銀行帳戶匯款2,000,000元
      予王鐵公司，該資金是否又回流至庚○○上揭帳戶而無實
      際之資金往來？
    1.庚○○主張：其於97年12月23日自永豐銀行帳戶匯款2,00
      0,000元予王鐵公司，該資金並無回流至庚○○上揭帳戶
      情形。庚○○97年12月23日將2,000,000元匯至錸呈公司
      帳戶，是應孫昱指示而為。嗣因庚○○認為該筆款項既然
      要匯給王鐵公司，自不應透過錸呈公司帳戶匯給王鐵公司
      ，是錸呈公司遂於97年12月26日將款項匯回庚○○前揭帳
      戶，再由庚○○於同日以轉帳方式將2,000,000元轉匯給
      王鐵公司等語，並提出原審卷78頁被證1之永豐銀行匯款
      委託書影本1份為證，復有上開永豐銀行三重分行函所附
      庚○○於97年12月23日起至98年1月31日止存提款明細資
      料可稽，該2,000,000元款項流向尚屬正常，並查無上訴
      人所稱回流至庚○○帳戶之情形。從而，庚○○之上開主
      張尚非無據。至上訴人主張錸呈公司於97年12月26日將2,
      000,000元款項匯回庚○○前揭帳戶，有資金2,000,000元
      回流至庚○○之情形云云，核與事實不符，不足採信。
    2.綜上，庚○○於97年12月26日自永豐銀行帳戶匯款2,000,
      000元予王鐵公司，該資金並無又回流至庚○○上揭帳戶
      之情形，即庚○○與孫煜間有實際之資金往來。
  (四)、又上訴人主張：【觀諸系爭表2土地及建物登記簿謄本之
      他項權利部份之第二順位抵押權記載之擔保債權種類及範
      圍：97年12月19日之借款。而第二順位抵押權（登記日期
      ：97年12月29日）卻遲至97年12月29日始辦理登記，旋即
      於98年1月6日向台中地方法院申請本票強制執行。此觀，
      庚○○所提證物（見原審卷79頁被證二號、本院卷104頁
      被上證一）本票影本上有台中地方法院於98年1月6日准予
      聲請本票強制執行之章戳，足証庚○○等係臨訟勾串，並
      無實際之金錢消費借貸，僅係虛構假債權而欲規避債權人
      之追索，是庚○○與孫煜間並無97年12月19日之金錢消費
      借貸債權關係存在。次查，表2之房地於98年10月9日原審
      執行處拍定，上訴人於98年10月19日接獲原審囑託塗銷查
      封及抵押權登記函（見執行卷）發現表2房地之買受人，
      恰為丙○○（即表3之第二順位抵押權人）；今孫煜提供
      該財產設定擔保抵押權予庚○○，應係脫免責任財產被查
      封拍賣後，阻礙真正債權人分配之權利而為。此部份之3,
      200,000元債權若受否認之認定，即應剔除，不得計入分
      配表表2之金額】云云。惟查，上訴人上開主張，並不能
      証明庚○○等係臨訟勾串，無實際之金錢消費借貸之事實
      ，且縱如上訴人所主張表2之房地於98年10月9日原審執行
      處由丙○○（即表3之第二順位抵押權人）得標拍定，亦
      無違法之處，從而，上訴人據此主張庚○○與孫煜間並無
      97年12月19日之金錢消費借貸債權關係存在云云，委無可
      採。
二、丙○○部分：
  (一)、丙○○部分就原審判決附表表3土地普通抵押權所擔保之
      債權2,000,000元是否存在？
    1.丙○○主張：孫麗閎係嘉呈公司之負責人，丙○○甫退伍
      即任職於嘉呈公司，與嘉呈公司之股東（包括孫麗閎）間
      均甚熟稔。97年12月間，孫麗閎私下找丙○○商談借款，
      表示其急需資金2,000,000元，但一時間無法籌措該金額
      ，如果丙○○願意借貸者，伊願意提供名下系爭表3土地
      作為借款之擔保，並願意簽發同額本票作為憑據，借貸期
      間為1年，年利率為6%，若違約，丙○○得隨時行使權利
      ，請求債務不履行之賠償金100,000元，丙○○同意之。
      97年12月23日，丙○○應孫麗閎要求，將2,000,000元匯
      至庚○○永豐銀行三重分行00000000000000帳戶內。孫麗
      閎遂於同日開立票號WG0000000、票面金額2,000,000元、
      到期日97年12月23日本票1張交由丙○○收執，並提供系
      爭表3土地設定第二順位抵押權予丙○○，約明擔保債權
      總金額為2,000,000元、擔保債權種類及範圍為97年12月
      23日借款等情，並提出丙○○所有不動產登記謄本影本9
      份（見原審卷83至97頁被證5）、97年12月23日郵政跨行
      匯款申請書（見原審卷98頁被證6）、丙○○開立之郵政
      存簿儲金000000-0000000-0存摺影本1份（見原審卷106頁
      被證7）、本票影本1份（見原審卷108頁被證8）、土地建
      築改良物抵押權設定契約書影本1份（見原審卷109、110
      頁被證9）、台中縣太平地政事務所他項權利證明書影本
      1份（見原審卷111、112頁被證10）可稽。參以證人庚○
      ○於原審到庭證述：「（問：在97年12月23日你的永豐銀
      行三重分行的帳戶有筆匯款2,000,000元，你是否知情？
      作何使用？）答：知道，是孫麗閎的先生孫維向我說丙○
      ○會匯款2,000,000元到我前揭帳戶，並要求我當天將款
      項匯入錸呈公司，錸呈公司就是孫維開設的公司，我當日
      下午就轉匯。」、「（問：該筆2,000,000元是否為丙○
      ○所出借？或是何人間之款項？）答：不是丙○○出借給
      我，我不清楚何人借款，但我依孫維的指示匯入孫維所開
      設的錸呈公司。」、「（問：當時叫你匯款時，有無表示
      作何用途？）答：沒有。因為只是親戚關係，我是她阿姨
      ，我也沒有詢問這麼多就幫忙轉匯」等語（見原審卷136
      頁反面、137頁正面）。再參酌證人孫麗閎於原審復證稱
      ：「（問：你與丙○○間設定抵押權登記是否為真正？債
      權債務關係是否真正？）答：是。」、「（問：抵押權所
      登記借款2,000,000元所指為何？）答：我開口向丙○○
      借2,000,000元，才設定抵押權。」、「（問：請說明借
      款過程為何？借款如何交付？）答：我在97年12月找丙○
      ○二次，想要向他借2,000,000元現金，並應允一年內償
      還，借款交付方式是我請丙○○匯款到庚○○的帳戶內，
      事情是97年9月間我先生孫維向我調借2,000,000元，我就
      以我的名義、不動產向丙○○借款2.000,000元，並將2,0
      00,000元匯入庚○○的帳戶內，我只知道丙○○確實有匯
      款，但庚○○帳戶內的金額如何提領我不清楚。」、「（
      問：為何會匯入庚○○的帳戶內？）答：因為是我先生孫
      維向我借2,000,000元，我是依照我先生孫維的指示請丙
      ○○將借款匯入庚○○的帳戶，至於為何匯入她的帳戶我
      不清楚。」等語（見原審卷137頁正反面）。足證丙○○
      前揭匯款2,000,000元確實依孫麗閎指示所交付之借款，
      即丙○○就原審判決附表表3土地普通抵押權所擔保之債
      權2,000,000元是係真實而存在。
    2.上訴人主張：觀諸系爭表3土地登記簿謄本之他項權利部
      分之第二順位抵押權記載之擔保債權種類及範圍：97年12
      月23日之借款。而第二順位抵押權（登記日期：98年1月
      12日）卻遲至98年1月12日始辦理登記，茲孫麗閎提供系
      爭表3土地設定擔保抵押權予丙○○，應係脫免責任財產
      被查封拍賣後，阻礙真正債權人分配之權利而為云云。惟
      查，上訴人此項主張係其個人臆測之詞，且未舉證以實其
      說，自無可採。
    3.綜上，丙○○就原審判決附表表3土地普通抵押權所擔保
      之債權2,000,000元是係真實而存在。
  (二)、丙○○於97年12月23日自郵局帳戶匯款2,000,000元予庚
      ○○永豐銀行帳戶，庚○○是否再將之匯回或以現金存款
      方式存回至丙○○上揭帳戶而無實際之資金往來？
    1.丙○○主張：其於97年12月23日自郵局帳戶匯款2,000,00
      0元予庚○○永豐銀行帳戶後，應認其已交付借款。該款
      項並無回至其上揭帳戶等語；惟上訴人則主張：丙○○於
      97年12月23日匯款2,000,000元至永豐銀行三重分行00000
      000000000庚○○帳戶，同日庚○○再轉匯至合庫銀行東
      台中分行0000000000000錸呈公司之帳戶。同年12月29日
      合庫銀行東台中分行0000000000000錸呈公司再將2,000,
      000元回流永豐銀行三重分行00000000000000庚○○帳戶
      ，可見該筆資金有回流之情形云云。
    2.經查：依上開庚○○設於永豐商業銀行三重分行帳戶、錸
      呈公司籌備處設於合作金庫東台中分行函覆往來明細表之
      記載，97年12月23日丙○○匯款2,000,000元至庚○○於
      該行000-000-0000000-0帳戶內（見本院卷65頁）；庚○
      ○同日轉帳2,000,000元至錸呈公司申設之合作金庫東台
      中分行0000000000000帳戶內（見本院卷67頁）。是，丙
      ○○依孫麗閎之指示將2,000,000元匯入庚○○上揭帳戶
      時，應認丙○○已將款項交付予孫麗閎，而與孫麗閎成立
      借貸契約。至於庚○○是否將款項轉匯給錸呈公司乙節，
      要與丙○○、孫麗閎間借貸契約成立與否無關。
    3.至於錸呈公司雖於97年12月26日、同年月29日分別匯2,00
      0,000元、2,000,000元至庚○○上開帳戶（見本院卷67頁
      ），惟丙○○辯稱：該匯款行為係存於庚○○與錸呈公司
      間，其原因非丙○○所能知悉，亦與丙○○無涉，更不影
      響前開已成立之借貸關係。且前述匯入庚○○上開帳戶之
      4,000,000元，其中2,000,000元於97年12月26日匯入王鐵
      公司、其餘2,000,000元則於98年1月6日匯入錸呈公司（
      見本院卷65頁），款項流向均正常，並無上訴人所稱回流
      至丙○○帳戶之情形等語，核屬可採。
    4.綜上，丙○○於97年12月23日自郵局帳戶匯款2,000,000
      元予庚○○永豐銀行帳戶，庚○○並未再將之匯回或以現
      金存款方式存回至丙○○上揭帳戶而無實際之資金往來之
      情形。質言之，丙○○就原審判決附表表3土地普通抵押
      權所擔保之債權2,000,000元是係真實而存在。
三、綜上所述，本件庚○○、丙○○二人確實分別與訴外人即抵
    押債務人孫煜、孫麗閎間有前揭借款合意，且庚○○、丙○
    ○二人分別已依借款人孫煜、孫麗閎之指示，分別將借款匯
    入渠等指定之帳戶內已如前述，上訴人及參加人復未能舉證
    證明前揭匯款有何回流至庚○○、丙○○二人之情形，應認
    庚○○、丙○○二人前揭抵押權所擔保之債權，係確實而存
    在。從而，原審上開執行事件以庚○○、丙○○分別為表2
    、表3第二順位抵押權人，分配執行款項如系爭分配表表2、
    表3所示，核無違誤。上訴人依強制執行法第41條第1項規定
    提起分配表異議之訴，請求系爭分配表中，對表2庚○○分
    配之1,710,522元應予剔除；表3丙○○分配之2,016,000元
    應予剔除，為無理由，應予駁回。原審判決駁回上訴人之訴
    ，而為上訴人敗訴之判決，並無不合。上訴人上訴意旨仍執
    前詞指摘原判決不當，聲明廢棄改判，為無理由，應予駁回
    （上訴聲明已撤回原審其中「請將該剔除之金額，改為依比
    例分配予上訴人」部分，即此部分上訴人已敗訴確定，併予
    明）。
四、本件事證已臻明確，其餘兩造之攻擊防禦方法及證據資料，
    核與本件判決結果不生影響，毋庸審酌之，併予明。
五、據上論結，本件上訴為無理由，依民事訴訟法第449條第1項
    、第78條，判決如主文。
中    華    民    國    99    年    11    月    10    日
                民事第一庭    審判長法  官  吳火川
                                    法  官  陳繼先
                                    法  官  胡景彬
以上正本係照原本作成。
不得上訴。
                                    書記官  劉建智
中    華    民    國    99    年    11    月    11    日
                                                      Ｖ

司法院資訊處製作；財團法人民間司法改革基金會備份。
